臺灣高等法院民事判決　　　　　　　　　94年度重訴字第12號
原　　　告　甲　○
訴訟代理人　鄭庭壽律師
被　　　告　乙○○
　　　　　　丙○○
共　　　同
訴訟代理人　莊柏林律師
　　　　　　蕭介生律師
上列當事人間刑事附帶民事訴訟請求損害賠償事件，經本院刑事
庭裁定移送前來，本院於94年8 月23日言詞辯論終結，判決如下
：
    主  文
原告之訴及假執行之聲請均駁回。
訴訟費用由原告負擔。
    事實及理由
甲、程序方面：
  (一)按不當得利返還請求權與損害賠償請求權，法律上性質雖有
    不同，但二者所據之事實如屬同一，則原告起訴時雖係基於
    侵權行為之法律關係，然在訴訟進行中於他造為時效之抗辯
    後，亦不妨再基於不當得利之請求而為主張（最高法院56年
    台上字第3064號判例參照）。查本件原告於起訴時依侵權行
    之法律關係而為主張，但被告既於訴訟進行中為時效之抗辯
    ，揆諸首揭說明，原告自得再本於不當得利之法律關係而為
    主張，此項訴之變更並無須經被告同意，於法應予准許，合
    先敘明。
  (二)次按刑事庭移送民庭之附帶民事訴訟，僅移送後之訴訟程序
    應適用民事訴訟法，至移送前之行為是否合法，仍應依刑事
    訴訟法定之。是移送民事庭之刑事附帶民事訴訟事件，其提
    起合法與否，自應依刑事訴訟法予以判斷。查被告乙○○、
    丙○○因地主即原告甲○表示渠未曾與訴外人文普建設股份
    有限公司（下稱文普公司）簽定合建契約，竟共同於民國（
    下同）81年4月15日委由不知情之建築師張煥章，在台北市
    盜用甲○原委託刻製用以申請建築執照之印章蓋於變更起造
    人申請書上，以偽造甲○為原起造人名義申請變更為非起造
    人之變更起造人申請書，並旋即提出於台北市政府工務局行
    使，使承辦公務員將此不實之事實登載於所掌之公文書，足
    以生損害甲○及台北市政府工務局對於新發執照之管理。業
    經本院93年重上更(四)字第57號、最高法院94年度台上字第29
    11號判處有期徒刑月，如易科罰金均以拾元折算壹日，
    均緩刑年確定在案 （見本院卷第4-15頁、121-127頁），
    從而本件被告既為有罪之判決。刑事庭將本件移送民事庭審
    理，則無不合。被告抗辯：原告起訴不合法，應以裁定駁回
    云云，容有誤會。
乙、實體方面：
一、原告起訴主張：
  (一)被告乙○○原係台北市文普公司董事長，被告丙○○為該公
    司總經理，該公司於77年間就台北市○○區○○段三小段26
    1等32筆土地與伊及其他地主簽定地上16層、地下3層契約合
    建大樓，兩造與其他地主共58人取得台北市政府工務局核發
    79建字第308號建築執照，且亦為起造人， 並記載於台北市
    政府核發建築執照之公文書上，詎被告未經伊同意，竟共同
    擅自於81年4 月15日偽造伊與其他地主58名起造人名義變更
    申請書，將伊起造人名義變更為文普公司負責人乙○○，使
    伊有土地而無起造人名義亦無房屋，涉有刑法第210條、第
    214 條、第216條偽造文書罪，損害伊及台北市政府工務局
    ，經提起自訴，被告並經判處罪刑確定在案。
  (二)伊所有前開261地號等土地與文普公司簽約合建， 取得台北
    市政府79建字第308號建築執照起造人名義。 若於83年間合
    建房屋完成後，伊即可取得台北市○○○路○段225號3樓、
    面積50.68坪及同號12樓面積34.22坪房屋各一戶，及地下一
    層31號、地下二層41號車位二個，惟被告偽造文書將伊起造
    人名義變更為文普公司，嗣被告於89年間復將文普公司股權
    連同伊上開房屋及車位轉讓予昇勤建設股份有限公司（下稱
    昇勤公司），繼而股東股權再度轉讓變更為葛萊美國際開發
    股份有限公司（下稱葛萊美公司）（法定代理人沈柏臣），
    又與他人通謀製造假債權，使該未辦第一次總登記房屋，被
    他人假扣押，嚴重侵害上開債權、債務不能履行。查該地段
    房屋於83年間每坪市價新台幣（下同）350,000元、車位每
    位2,000,000元，原告合計受有33,715,000元之損害（計算
    式如下350000X84.9+0000000X2＝00000000），為此依侵權
    行為（嗣於本院改依不當得利）、債務不履行之法律關係，
    求為判命被告連帶給付33,715,000元及自起訴狀繕本送達翌
    日起至清償日止，按年息５％計算之利息等語。
二、被告則以：原告之訴不合法，應以裁定駁回之；伊等變更起
    造人名義之行為係以絕大多數合建人之利益為考量，並經原
    告默示同意，且原告並無損害，自非侵權行為，縱認有之，
    亦阻卻違法。又本件侵權行為之時效已逾二年期間而消滅。
    伊等不同意原告訴之變更。又伊等並非合建契約當事人，尚
    無債務不履行之可言。再者，原告並未受損害，伊等並未受
    利益，亦非無法律上原因而受利益，自不構成不當得利等語
    ，資為抗辯。
三、爭點一：本件有無債務不履行（給付不能、給付遲延、不完
    全給付）之適用？
    查被告均非合建契約當事人，又訴外人文普公司更名昇勤公
    司繼而更名葛萊美公司，業經本院函查台北市政府屬實在案
    （見本院卷第99-107頁），再者，原告對葛萊美公司承受文
    普公司之訴訟，亦不爭執；且僅文普公司與原告為確認及撤
    銷該合建契約之當事人，有卷附最高法院90年度台上字第23
    7號判決書為憑（見本院卷第29頁）。 足證被告與原告間並
    無債權債務關係。次查，原告於上開案件勝訴後，遲未向文
    普公司請求，且拒不協同辦理建物第一次登記，此有文普公
    司於84年間向台北市松山地政事務所要求原告協同辦理建物
    登記，原告均置之不理，松山地政事務所遂於84年8月4日做
    出「和平東路三段225號3樓、12樓」登記申請案駁回之決議
    可稽（見本院卷第24-25頁）。 足見系爭房屋之未能辦理登
    記，係可歸責於原告之事由。況查原告尚未依合建契約將土
    地應有部分移轉登記予文普公司，為原告所不爭執，倘若原
    告認被假扣押之系爭房屋為其應得，依法應向假扣押之第三
    人提起異議之訴請求撤銷假扣押以查明該假扣押之真相，原
    告捨此不為，轉向被告請求損害賠償實屬無稽。依上所述，
    被告並非合建契約當事人，自無負債務不履行之可言。原告
    主張依債務不履行之法律關係，請求損害賠償，自屬無據。
    是本件無債務不履行適用之餘地。原告主張：被告將系爭房
    屋及車位出售（轉讓）進而主張被告應負債務不履行之責任
    云云，與事實不符，且乏依據，自不足採。
四、爭點二：本件有無不當得利之適用？
  (一)查系爭房屋現仍為葛萊美公司所有僅未辦保存登記，為原告
    準備書狀所自認（見本院卷第58頁），並有卷附建物登記謄
    本可稽（見本院卷第129頁）， 是系爭房屋並未消失，原告
    依法可以行使權利，提起第三人異議之訴排除侵害，以辦理
    所有權移轉登記，毋須提起本件訴訟，已如前述。按不當得
    利，係指無法律上之原因，而受利益，致他人受損害為要件
    （最高法院61年台上字第1695號判例參照）。次按不當得利
    須以無法律上之原因而受利益，致他人受損害為成立要件，
    其因時效而取得權利，民法上既有明文規定，即予無法律上
    之原因而受利益之情形有別（ 最高法院47年台上字第303號
    判例參照）。經查系爭房屋現仍存在，並未消失，縱因被告
    偽造起造人名義，然直接受利益者為文普公司，而被告並無
    受利益，顯無不當得利情事，況查因時效而同免負義務，雖
    得認為受利益，但法律規定時效制度，其目的在使受益人取
    得其利益，不能謂無法律上之原因而受利益。揆諸首揭說明
    ，亦不生不當得利之問題。依上所述，被告並無受利益，且
    非無法律上之原因而受利益，與不當得利成立之要件不符。
    原告主張本件有不當得利之適用云云，亦不足採。
  (二)原告主張被告未經同意偽造文書變更起造人名義為文普公司
    ，經判決被告偽造文書罪行確定，因此原告財產減少，文普
    公司財產增加等語（見本院卷第131、146頁）。則依原告上
    開所述，直接受利益者為文普公司，而被告並非受有任何利
    益，自不構成不當得利。原告復主張：被告持股先後轉讓受
    有原告房屋變更為文普公司財產增加之利益，使被告受有利
    益，致原告受有損失云云。惟查文普公司更名為葛萊美公司
    ，公司主體並未變更（按更名非轉讓），即葛萊美公司仍承
    受文普公司之債權債務，該公司財產總額並未因原告股權之
    轉讓而減少，原告即無受損害可言，且被告亦未因股權之轉
    讓而受利益，自不生返還不當得利之問題。原告對被告主張
    不當得利請求權，自乏依據。況查不當得利發生之債，並無
    共同不當得利之概念，亦無共同不當得利人應連帶負返還責
    任之規定。同時有多數利得人時，應各按其利得總數負責，
    並非須負連帶返還責任，原告主張被告應負連帶返還責任，
    尤有違誤。
五、綜上，原告依債務不履行、不當得利之法律關係，請求判令
    被告應連帶給付原告33,715,000元及自起訴狀繕本送達翌日
    起至清償日止，按年息５％計算之利息，洵非正當，應予駁
    回。又原告之訴既經駁回，其假執行之聲請亦失所附麗，應
    併予駁回。
六、本件事證已臻明確，兩造其餘攻擊防禦方法，核與判決結果
    已不生任何影響，爰不一一贅述，併此敘明。
七、據上論結，本件原告之訴為無理由，依民事訴訟法第78條，
    判決如主文。
中　　華　　民　　國　　94　　年　　 9 　　月　　6　　日
                  民事第三庭審判長法  官　林敬修
                                  法  官　藍文祥
                                  法  官　劉勝吉
正本係照原本作成。
如不服本判決，應於收受送達後20日內向本院提出上訴書狀，其
未表明上訴理由者，應於提出上訴後20日內向本院補提理由書狀
（均須按他造當事人之人數附繕本）上訴時應提出委任律師或具
有律師資格之人之委任狀；委任有律師資格者，另應附具律師資
格證書及釋明委任人與受任人有 民事訴訟法第466條之1第1項但
書或第2項（詳附註）所定關係之釋明文書影本。
中　　華　　民　　國　　94　　年　　9 　　月　　6 　　日
　　　　　　　　　　　　　　　　　書記官　李翠齡
附註：
民事訴訟法第466條之1（第1項、第2項）：
對於第二審判決上訴，上訴人應委任律師為訴訟代理人。但上訴
人或其他法定代理人具有律師資格者，不在此限。
上訴人之配偶、三親等內之血親、二親等內之姻親，或上訴人為
法人、中央或地方機關時，其所屬專任人員具有律師資格並經法
院認為適當者，亦得為第三審訴訟代理人。
